【裁判字號】    97,訴,383
【裁判日期】    971114
【裁判案由】    損害賠償
【裁判全文】
臺灣新竹地方法院民事判決               97年度訴字第383號
原      告  丙○○
                        之6號.
被      告  甲○○
上列當事人間損害賠償事件，經原告提起刑事附帶民事訴訟，經
本院刑事庭移送前來，本院於中華民國97年10月28日言詞辯論終
結，判決如下：
    主      文
原告之訴及假執行之聲請均駁回。
訴訟費用由原告負擔。
    事實及理由
一、原告起訴主張：
（一）緣被告甲○○為「聯合生技國際股份有限公司」（下稱聯
      合生技公司）所屬直銷事業之會員，詎其為圖在民國94年
      度年底時限內，購買聯合生技公司名為「酵素」等產品之
      直銷會員進級單位數，藉此爭取個人業績，達向上晉升一
      個階級之目的，明知先挪用其他會員以現金申購產品之金
      額並改以自身之信用卡付款之周轉方式，足因自身遲延付
      款或付款數額不足，而影響其他會員之權益，竟仍與聯合
      生技公司新竹分公司執行長丁○○或陳倩玉（丁○○之妻
      ，亦為聯合生技公司之員工）基於行使變造私文書之犯意
      聯絡，於先行知會丁○○或陳倩玉要先挪用公司會員之黃
      金國下線即原告丙○○用現金繳納之產品貨款新臺幣（下
      同）880,000元以先行代墊其所積欠上線或公司之產品費
      用後，於95年1月9日某時，在位於新竹市○區○○路二段
      295號23樓之1之聯合生技公司新竹營業處所內，在欲以現
      金申購產品以便加入會員之原告丙○○之申請書（下稱系
      爭申請書）內，將原告丙○○於會員申請書付款方式欄內
      原先勾選之現金提貨欄位上之勾選之紀錄塗銷（改打叉）
      ，另自行勾選為以信用卡為付款方式，並在其上填載其信
      用卡號碼及於其上簽名，據此將該紙申請書內原由原告丙○○以現金付款之方式，改製成以其名義使用信用卡付款
      之紀錄而加以變造之，再持交該公司櫃臺人員，供作自身
      購買該公司直銷會員進級單位數之依據，而侵吞原告所繳
      交之現款。而被告因該變造文書犯行已經本院97年度訴字
      第167號刑事判決判處有期徒刑6月。爰依侵權行為之規定
      ，請求被告賠償原告所損之880,000元。
（二）按不法侵害他人之身體健康或不法侵害其他人格法益而情
      節重大者亦得請求賠償相當之金額，民法第195條第1項前
      段亦有明文。查原告因被告上開犯罪行為，精神上受折磨
      ，影響正常工作，要在夜市擺攤至凌晨半夜，且因被告犯
      行導致二年多必舟車奔波至本法院與臺灣高等法院，多次
      開庭無法工作，損失甚鉅，請斟酌兩造身分資力及被告犯
      時及犯後態度，與事後造成原告身心巨大之痛苦，請求被
      告賠償200,000元之非財產上之精神損害。
（三）綜上，原告因被告偽造文書行為所受之損害共計1,080,00
      0元，爰依民法第184條、第195條規定，請求被告賠償，
      並聲明：1.被告應給付原告1,080,000元及自起訴狀送達
      之翌日起至清償日止，按年息百分之五計算之利息。2.訴
      訟費用由被告負擔。3.原告願供擔保，請准宣告假執行。
二、被告則以：被告僅曾於94年底在1張空白申請書上簽名，以
    支付被告在聯合生技公司下線之費用，用以列算被告之業績
    。而系爭申請書上除被告之簽名外，餘均非被告所寫，原告
    交付之880,000元並未交付被告本人，而係交付櫃檯，本院9
    7年度訴字第167號刑事判決認係被告取走該880,000元，顯
    屬無據。且被告簽名付信用卡，係支付欠訴外人丁○○之款
    項，原告非被告在聯合生技公司下線，與被告亦從未曾見面
    ，被告自不可能收取該880,000元，是原告請求被告賠償1,0
    80,000元，顯無理由等語置辯。同時聲明：（一）原告之訴
    駁回。（二）訴訟費用由原告負擔。（三）如受不利益判決
    ，願供擔保請准宣告假執行。
三、本院之判斷：
    原告於95年1月9日為加入聯合生技公司成為會員至聯合生技
    公司位於新竹之分公司之櫃臺以現金880,000元繳納產品貨
    款以及被告甲○○為聯合生技公司所屬直銷事業之會員以及
    系爭申請書上付款方式欄位信用卡付款之勾選，持卡人簽名
    欄位上姓名及信用卡號碼均為被告所填寫等情，為兩造所不
    爭執，惟被告以上揭情詞置辯，是本件所應審究者在於：（
    一）被告是否有在系爭申請書上將原告於會員申請書付款方
    式欄內原先勾選之現金提貨欄位上之勾選之紀錄塗銷（改打
    叉），另自行勾選為以信用卡為付款方式，並在其上填載其
    信用卡號碼及於其上簽名之變造文書行為。（二）被告如有
    變造文書行為，該行為是否造成原告880,000元之損害。（
    三）被告如有變造文書行為，原告是否得向被告請求賠償20
    0,000元之精神上損害賠償。茲判斷如下：
（一）依原告於聯合生技公司之上線黃金國於臺灣新竹地方法院
      檢察署96年度他字第1295號案件偵訊中陳述：「（問：是
      你介紹丙○○入會？）答：是，也是我帶他到新竹分公司
      的櫃臺付款，他將錢交給吳小姐。」、「（問：丙○○是
      支付現金或以信用卡付款？）答：現金。」、「（問：後
      來為何以信用卡付款？）答：不清楚，後來我去詢問吳小
      姐，她告稱是由邱小姐刷卡支付此筆費用。」（見95年度
      他字第1295號偵查卷第33頁）及於95年1月9日陪同原告至
      聯合生技公司新竹分公司即證人謝效儒於上揭同一偵查程
      序中陳述：「（問：丙○○是支付現金或以信用卡付款？
      ）答：現金。」、「（問：當時有無信用卡付款的記載？
      ）答：沒有。」、「（問：丙○○將錢交給誰？）答：會
      計。」等語（見95年度他字第1295號偵查卷第34頁），經
      核就原告係以現金支付繳納聯合生技公司之產品貨款一節
      相符，並與原告所主張情節相同。又依偵查卷中所附系爭
      申請書上付款方式欄塗改之情形以觀，付款方式欄項中「
      現金提貨」此一欄位前方之框格內明顯為有一個勾選記號
      遭塗改為打叉之記載，依常理判斷，若被告一開始填寫該
      項資料時上面並無丙○○所填寫之現金付款之勾選資料，
      則被告僅需直接於付款方式欄位中信用卡付款前方之框格
      打勾即可，應無多此一舉於現金提貨欄位先打勾又將之打
      叉之必要，此一客觀文書之記載明顯與被告辯稱曾於94年
      底在1張空白申請書上簽名，以支付被告在聯合生技公司
      下線之費用云云不符。又證人乙○○於本院審理時證述，
      曾於94年底聽被告說好像有填申請書，金額是八十幾萬元
      等語，惟依證人乙○○上揭證述並未明確知悉被告所填之
      申請書內容為何，且縱使證人所述為真，在無法確定兩者
      為同一申請書之前提下，被告縱於94年底有填寫申請書，
      亦無法推論被告即無上揭變造原告所簽發申請書之事實。
      綜上證據調查結果，原告主張其係以現金至聯合生技公司
      新竹分公司給付貨款，申請書上係勾選現金給付，未填寫
      信用卡付款一節，亦經證人黃金國及謝效儒證述相符堪信
      為真實。而被告並不否認系爭申請書上信用卡付款之勾選
      、信用卡號及被告姓名為其填載，參以系爭申請書上現金
      提貨欄位遭塗改等情，亦與原告主張遭串改一節相符，是
      原告上揭主張被告有變造系爭申請書一節堪信為真實，被
      告上揭所辯並不足採信。
（二）當事人主張有利於己之事實者，就其事實有舉證之責任。
      民事訴訟法第277條前段定有明文。次按損害賠償之債，
      以有損害之發生及有責任原因之事實，並二者之間有相當
      因果關係為成立要件。故原告所主張損害賠償之債，如不
      合於此項成立要件者，即難謂有損害賠償請求權存在。最
      高法院48年臺上字第481號判例意旨參照。查：
    1.聯合生技公司新竹分公司之行政人員即證人陳嘉嫻於本院
      刑事庭97年度訴字第167號刑事案件審理中證述：「（問
      ：你們公司收到會員的現金時，你們公司會變更會員的付
      款方式嗎？）答：有些會員如果積欠上線錢（例如上線幫
      該會員墊付一些款項，讓該會員得以晉升等級，該會員在
      下個月於拿到獎金或是自己籌錢還給該上線），所以有些
      會員為了要籌錢，就會先拿走下線原本選擇以現金繳款的
      錢，變更成為以他為名義信用卡扣款方式繳錢，下線所繳
      的錢一定是被信用卡扣款人拿走，否則誰會這麼笨，讓自
      己的信用卡被扣錢，他們的目的就是拿信用卡扣款換取現
      金週轉，但是檯面上我們公司不接受，這是由上線跟下線
      他們自己協議好的付款方式，反正他們只要把單子填好，
      我們櫃台就照上面的方式處理，不會過問。」、「（問：
      上線拿走這筆錢，繳錢的下線是否知道？）答：這我不清
      楚，可能知道，可能不知道。」、「（問：所以這時也不
      是為了衝業績為唯一目的？）答：不是，通常都是為了還
      上線的錢。所以信用卡扣款人他不見得要幫他的直接下線
      扣款，只要有別線的會員繳款，他又去跟別線的上線講好
      （不見得是直接上線，可能還有上上線，只要講好就好了
      ），就都會用上開方式處理。」、「（問：本件的申請書
      付款方式被更改，以你的經驗為何會有如此更改記載？）
      答：應該就是我上開所述的情形。應該是會員以現金繳款
      後，信用卡簽卡人看到，就會去跟該會員的上線講，希望
      改由他用信用卡的方式付款，該會員的上線如同意的話，
      他們就會去櫃台暫時抽件，變更付款方式把現金拿走，本
      件現金提貨欄明顯有打勾，後來打X的方式，所以本件就
      是原來是現金付款方式，後來改成信用卡支付，被信用卡
      扣款人拿走現金。」、「（問：所以本件扣款人非必要經
      由黃金國同意才能撤件？）答：不一定，因為新竹地區的
      最上線只有一人就是執行長丁○○的老婆陳倩玉，很多人
      都是去問她，由她決定。」等語（見本院97年度訴字第16
      7號刑事案件97年3月20日審判筆錄第14、15頁），可見聯
      合生技公司內部確實有會員以更改下線會員或其他會員下
      線會員以現金付款之方式為以自己信用卡名義付款之周轉
      方式，以便先行償還積欠上線之費用之操作模式，況被告
      甲○○於本院審理中亦自承：「我當時就是欠丁○○的錢
      。」等語（見本院97年度訴字第167號刑事案件97年3月20
      日審判筆錄第14、15頁），是被告確因積欠訴外人即聯合
      生技公司執行長丁○○款項，而擅自變造系爭申請書等情
      亦可認定。
    2.復依原告於本院審理時之陳述：「（95年1月9日當天交付
      八十八萬元經過？）當天黃金國及謝效儒陪同我到新竹市
      ○○路○段295號23樓之1的聯合生技公司拿現金八十八萬
      元，我在現場填寫會員申請書，就是刑事卷所附的會員申
      請書，上面除了推薦人姓名、安置人、身分證字號是黃金
      國親自填寫外，其餘都是我寫得，但不含付款方式信用卡
      、號碼、簽名，最後申請人蓋章簽名是我簽的，我有勾現
      金提貨，一式四聯複寫，連同現金一起交給櫃台，櫃台點
      現金並蓋收訖章日期95年1月9日，刑事案所附合約書需要
      聯合生技公司大小章，所以隔天才可以拿，之後我就離開
      ，黃金國說95年1月10日要去聯合生技公司，我請黃金國
      幫我拿，後來我發現多了被告信用卡卡號，我勾現金提貨
      被畫叉」等語（本院卷第36、37頁），核與證人黃金國及
      謝效儒上述於刑事偵查程序中所分別供述及證述原告係以
      現金至聯合生技公司新竹分公司給付貨款，申請書上係勾
      選現金給付，並將880,000元繳付櫃臺人員等情相符，則
      原告顯然已將880,000元繳付聯合生技公司負責收受貨款
      人員，且該會員申請書上業已加蓋同一日期之聯合生技公
      司之收訖章，則一經該等人員代表聯合生技公司公司受領
      此880,000元，即已發生給付清償效力，被告所繳交880,0
      00元即已成為聯合生技公司之財產。又依上揭聯合生技公
      司內部確實有會員以更改下線會員或其他會員下線會員以
      現金付款之方式為以自己信用卡名義付款之周轉方式，以
      便先行償還積欠上線之費用之操作模式以觀，則被告所繳
      交880,000元之現金已繳交聯合生技公司櫃臺會計收受後
      ，被告無論是經由訴外人即聯合生技公司執行長丁○○亦
      或是陳倩玉之同意而擅自變造系爭申請書內容，而將原告
      所交付之現金880,000元挪為用以被告清償先前為業績需
      要之借款，僅為該聯合生技公司內部財務不當處理問題，
      原告並非將現金直接交付被告，在無其他證據證明下，無
      法由此遽以推論原告所繳交之880,000元現金係由被告所
      直接取走。
    3.聯合生技公司於95年1月10日遭司法調查單位搜索，其後
      會員無法取回所投資款項，亦無從依會員合約書領回分紅
      等情，亦經證人乙○○於本院審理時證述明確（本院卷第
      48頁背面）。又原告亦於本院審理時陳稱：「（問：是否
      知悉聯合生技公司營運有問題？）我知道是二十日才知道
      ，因為黃金國發現沒有收到利息，因那天沒有撥款，黃金
      國就告訴我，我的利息起算日是95年2月20日如同合約書
      上所記載合約起算日」等語，則原告於繳交880,000元與
      聯合生技公司後。該公司即遭檢調搜索，營運出現問題，
      是原告所受之880,000元成為聯合生技公司會員所付投資
      款項之損害，係因聯合生技公司營運出現問題所致，並非
      被告上揭變造申請書之行為所致。
    4.綜上所述，原告所受880,000元之損害，與被告所為上揭
      變造申請書之行為二者之間並無相當因果關係，是依上揭
      法律意旨，原告所主張依民法第184條第1項後段、第2項
      規定請求被告賠償，即無理由。
（三）按不法侵害他人之身體、健康、名譽、自由、信用、隱私
      、貞操，或不法侵害其他人格法益而情節重大者，被害人
      雖非財產上之損害，亦得請求賠償相當之金額。其名譽被
      侵害者，並得請求回復名譽之適當處分。前二項規定，於
      不法侵害他人基於父、母、子、女或配偶關係之身分法益
      而情節重大者，準用之。民法第195條第1、3項定有明文
      。則依上開規定，慰撫金之請求，以有法律特別規定時，
      始得為之，而依上揭法律之規定，僅人格權中之身體、健
      康、名譽、自由、信用、隱私、貞操，或其他重大之人格
      法益，或重大之身分法益受損時，始得請求慰撫金。而本
      件被告變造原告所出具之系爭申請書，係在原告填具該申
      請書提出於聯合生技公司申請成為會員之後，該申請書於
      提出聯合生技公司後已生申請之效果，縱事後遭被告變造
      繳款方式，並填具信用卡卡號及簽名，惟對原告之意思表
      示自由所生之侵害尚屬有限，無法認為係對於原告重大之
      人格法益造成侵害，自不得請求慰撫金，故原告此部分請
      求被告賠償200,000元尚有未洽，不應准許。
（四）綜上所述，原告依民法第184條第1項前段及第2項侵權行
      為法律關係請求被告賠償880,000元之財產上損害及200,0
      0 0元之非財產上損害，均無理由。從而，原告請求被告
      應給付原告1,080,000元，及自本訴狀本送達翌日起至清
      償日止依年息百分之五計算之利息，自無理由，應予駁回
      。至原告假執行之聲請，亦因訴之駁回而失所附麗，應併
      予駁回。
四、本件事證已臻明確，兩造其餘攻擊、防禦方法及未經援用之
    證據，經本院審酌後認對判決結果不生影響，爰不一一論列
    ，附此敘明。
五、據上論結，本件上訴為無理由，依民事訴訟法第449條第1項
    、第78條，判決如主文。
中    華    民    國    97    年    11    月    14    日
                     民事第二庭    法  官  方鴻愷
以上正本係照原本做成。
如對本判決上訴，須於判決送達後20日內向本院提出上訴狀。
中    華    民    國    97    年    11    月    18    日
                                   書記官  鍾佩芳


司法院資訊處製作；財團法人民間司法改革基金會備份。
